臺灣高等法院民事判決
111年度重上字第278號
上  訴  人  陳志焜  

訴訟代理人  陳清進律師
            段陶喻律師
            蔡宇峰律師 
被上訴人    黃進春  

訴訟代理人  黃炳飛律師
被上訴人    黃素玉  
            林黃素嬌
            黃素芳  
上三人之
訴訟代理人  陳建榮律師

上列當事人間請求土地所有權移轉登記事件，提起再審之訴，上
訴人對於中華民國111年1月27日臺灣臺北地方法院105年度重再
字第2號第一審判決提起上訴，本院於111年12月7日言詞辯論終
結，判決如下：
    主      文
上訴駁回。
第二審訴訟費用由上訴人負擔。
    事實及理由
一、按再審當事人應以前訴訟程序之當事人，及原判決既判力所
    及之人為限（最高法院19年抗字第32號民事判例意旨參照）
    。查，上訴人前以被上訴人黃素玉、林黃素嬌（原判決誤載
    為「林黃玉嬌」，業已裁定更正，見本院卷第97頁）、黃素
    芳（以下合稱黃素玉等3人）之被繼承人黃木貴及被上訴人
    黃進春為共同被告，向原法院提起土地所有權移轉登記訴訟
    （案列原法院103年度重訴字第769號事件），經原法院駁回
    伊之請求，伊雖提起上訴，卻因上訴逾期，遭原法院裁定駁
    回伊之上訴而告確定（下稱原確定判決）。然黃木貴於原確
    定判決後之民國105年5月2死亡，其繼承人固有黃楊伴、黃
    素玉、黃秀松、黃秀椿、林黃素嬌、黃素芳等6人，因黃楊
    伴、黃秀松、黃秀椿依法拋棄繼承（見本院卷第81頁），故
    上訴人以其繼承人即原確定判決效力所及之人黃素玉等3人
    為再審被告，提起本件再審之訴，應予准許，合先陳明。
二、上訴人主張：黃進春於73年11月22日向黃木貴（即黃素玉等
    3人之被繼承人）購買坐落臺北中山區北安段237、237-1地
    號土地（應有部分各5265分之620），並將前開237-1地號土
    地興建集合式住宅計12戶（即門牌臺北市○○街0巷0號、4號1
    至6樓），且該12戶買受人與黃進春於88年6月5日簽署協議
    書（下稱系爭協議書），約定於原法院83年度重訴字第94號
    分割共有物訴訟確定，再移轉基地應有部分所有權予各戶。
    嗣該分割判決於93年7月26日確定，並於94年間辦理分割登
    記完畢，然黃進春並未請求黃木貴移轉分割後之系爭237-1
    地號土地所有權（嗣於110年8月20日經臺北市○○地○○○地○○○
    ○○○○○○○○○段000000地號，見原審卷㈢第73至74頁，以下仍稱
    系爭237-1地號土地），怠於行使權利。伊為門牌臺北市○○
    街0巷0號1樓建物（系爭房屋）之登記所有權人，乃與其他1
    1戶即汪慰慈等人，依買賣契約、系爭協議書法律關係及類
    推適用民法第242條規定，對黃進春、黃木貴提起土地所有
    權移轉登記訴訟（即案列原法院103年度重訴字第769號事件
    ）。原確定判決卻以伊無法提出預購房地契約書（下稱系爭
    契約書），而為伊敗訴之判決。經伊於原確定判決後之105
    年5月中旬，在伊母親陳林翠華家中尋獲系爭契約書，足見
    原確定判決有未經斟酌證物或得使用該證物之再審事由。爰
    依民事訴訟法第496條第1項第13款之規定，求為判決㈠廢棄
    原確定關於駁回後開第2、3項之訴部分之判決；㈡黃素玉等3
    人應將系爭237-1地號土地應有部分120000分之6127所有權
    移轉登記予黃進春；㈢黃進春應將系爭237-1地號土地應有部
    分120000分之6127所有權移轉登記予伊（原審為上訴人敗訴
    之判決，上訴人不服，提起上訴；未繫屬本院部分，不予贅
    述）。並於本院上訴聲明：㈠原判決關於駁回後開第2、3項
    之訴（即廢棄原確定判決關於駁回後開第2、3項之訴）部分
    廢棄。㈡黃素玉等3人應將系爭237-1地號土地應有部分12000
    0分之6127所有權移轉登記予黃進春。㈢黃進春應將系爭237-
    1地號土地應有部分120000分之6127所有權移轉登記予上訴
    人。
三、被上訴人則以：㈠黃進春部分：上訴人於原確定判決審理期
    間，於103年11月19日具狀陳報其系爭契約書業已遺失乙事
    ，原法院據此認定上訴人無法舉證與伊有購買系爭房地，而
    為上訴人敗訴之判決；且該證物於原確定判決審理中即為上
    訴人所知悉，故本件顯無民事訴訟法第496條第1項第13款之
    再審情事；㈡黃素玉等3人部分：上訴人於103年11月19日既
    已具狀表明該契約書業已遺失，至原確定判決審理終結之10
    5年3月1日止，長達1年有餘期間，上訴人豈有可能於收受原
    確定判決後之105年5月中旬即突然尋獲？核與常情有違。是
    上訴人主張本件有民事訴訟法第496條第1項第13款之再審事
    由，為無理由；各等語，資為抗辯。並於本院答辯聲明：如
    主文所示。　　
四、本件應審究者為上訴人主張原確定判決有同法第496條第1項
    第13款之再審情事，有無理由？茲論述如下：
㈠、按當事人發現未經斟酌之證物或得使用該證物者。但以如經
    斟酌可受較有利益之裁判者為限，始得以再審之訴對於終局
    判決聲明不服，民事訴訟法第496條第1項第13款固有明文。
　　然所謂「發現未經斟酌之證物」，係指前訴訟程序事實審之
    言詞辯論終結前已存在之證物，不知有該證物之存在，其後
    始知之者而言。另所謂「得使用該證物」，則係指前訴訟程
    序事實審之言詞辯論終結前，雖知有該證物之存在，而因故
    不能使用，其後始得使用者而言（最高法院32年上字第1247
    號民事判例、同院73年台上字第4523號民事裁判意旨參照）
    。且，該條款之再審事由，僅限於如經斟酌後，可受較有利
    益之裁判者，始得提起再審之訴。　　
㈡、上訴人以伊於原確定判決確定後之105年5月中旬，在伊母親
    陳林翠華家中，尋獲系爭契約書為由，主張原確定判決有民
    事訴訟法第496條第1項第13款之再審事由云云，固據提出系
    爭契約書為證（見原審卷㈠第6至17頁）。但查：
　　⒈系爭契約書係於77年8月10日由出賣人莊淑惠、買受人陳林
      翠華合意簽署成立（見原審卷㈠第17頁），而原確定判決
      則於105年3月1日言詞辯論終結（同上卷第18頁）；參以
      上訴人於前訴訟程序審理中，曾於103年11月19日由伊訴
      訟代理人陳適庸律師具狀陳報該契約書業已遺失乙節（見
      原審外放影印卷㈠第112頁、原審卷㈠第122至123頁）；堪
      認上訴人於前訴訟程序審理中，即已知有該證物存在，因
      未找到而陳報已遺失，核非屬民事訴訟法第496條第1項第
      13款所指之「發現未經斟酌之證物」之再審原因，自不得
      據此提起再審之訴。
　　⒉其次，系爭契約書嗣後於原確定判決確定後之105年5月中
      旬，經上訴人之兄長陳志明於母親陳林翠華家中尋獲乙節
      ，業經陳志明於原審證述綦詳（見原審卷㈡第25頁）；可
      證上訴人於前訴訟程序審理中，既已知悉有該證物存在，
      僅因未找到，致無法於前訴訟程序中提出該證物，雖符合
      民事訴訟法第496條第1項第13款所指之「得使用該證物」
      之再審要件。然依系爭契約書所載「買主陳林翠華、賣主
      莊淑惠」（見原審卷㈠第6頁，簽署日為77年8月10日）；
      嗣於95年10月8日，黃進春於該契約書之末頁與陳林翠華
      簽署協議，允諾「本件房地買賣實際賣主為黃進春先生，
      今雙方再確認，黃進春先生有義務將持分土地過戶給買主
      陳林翠華或買主之兒子陳志焜（即上訴人），買主取得土
      地後，有付清尾款之義務，立協議人：黃進春」（見原審
      卷㈠第16頁，下稱系爭95年協議），且黃進春亦自陳該簽
      名為真正（見同上卷第98頁）等情以觀，系爭房地買賣契
      約之真正當事人為黃進春（出賣人）、陳林翠華（買受人
      ）。上訴人既非系爭房地買賣契約之當事人，僅係陳林翠
      華指定系爭房地所有權登記之名義人而已，則不論依系爭
      房地買賣契約或系爭95年協議等法律關係，對於黃進春均
      無請求移轉土地所有權登記之權利存在。本院斟酌該證物
      即系爭契約書後，上訴人仍無法受有利益之裁判（即獲勝
      訴之判決）甚明。
　　⒊依上說明，上訴人雖於原確定判決後之105年5月中旬尋獲
      系爭契約書，固符合民事訴訟法第496條第1項第13款所指
      之「得使用該證物」之情形。但因上訴人並非系爭房地買
      賣契約之當事人，對於黃進春顯無依系爭買賣契約或系爭
      95年協議之法律關係，請求黃進春移轉土地所有權登記之
      權利存在。故本院斟酌該證物（即系爭契約書）後，上訴
      人仍無法受有利益之裁判，自不得依民事訴訟法第496條
      第1項第13款規定，提起本件再審之訴。是上訴人以伊於
      原確定判決確定後之105年5月中旬，在伊母親陳林翠華家
      中，尋獲系爭契約書為由，主張原確定判決有民事訴訟法
      第496條第1項第13款之再審事由云云，仍無可取。
五、從而，上訴人依民事訴訟法第496條第1項第13款規定，求為
    判決㈠廢棄原確定關於駁回後開第2、3項之訴部分之判決；㈡
    黃素玉等3人應將系爭237-1地號土地應有部分120000分之61
    27所有權移轉登記予黃進春；㈢黃進春應將系爭237-1地號土
    地應有部分120000分之6127所有權移轉登記予伊；均為無理
    由，不應准許。原審就此部分為上訴人敗訴之判決，理由雖
    與本院不同，但結論並無二致，本院仍應予以維持。上訴意
    旨指謫原判決此部分不當，求予廢棄，為無理由，應駁回其
    上訴。　　
六、本件事證已臻明確，兩造其餘之攻擊或防禦方法及所用之證
    據，經本院斟酌後，認為均不足以影響本判決之結果，爰不
    逐一論列，附此敘明。
七、據上論結，本件上訴為無理由。爰判決如主文。
中　　華　　民　　國　　111 　年　　12　　月　　21　　日
                  民事第九庭    
                      審判長法  官  楊絮雲
                            法  官  郭顏毓
                            法  官  陳賢德
正本係照原本作成。
如不服本判決，應於收受送達後20日內向本院提出上訴書狀，其
未表明上訴理由者，應於提出上訴後20日內向本院補提理由書狀
（均須按他造當事人之人數附繕本）上訴時應提出委任律師或具
有律師資格之人之委任狀；委任有律師資格者，另應附具律師資
格證書及釋明委任人與受任人有民事訴訟法第466 條之1第1項但
書或第2項所定關係之釋明文書影本。如委任律師提起上訴者，
應一併繳納上訴審裁判費。
中　　華　　民　　國　　111 　年　　12　　月　　21　　日

 　　　　　　　　　　　　 　書記官  陳佳伶